福建高等法院金門分院民事判決　　　　　　　　　　　　九十二年度上易字第八號
　　上　訴　人　甲○○
　　被上訴人　　台灣電力股份有限公司
　　法定代理人　乙○○
　　訴訟代理人　陳淑鶯律師
右當事人間請求返還不當得利事件，上訴人對於中華民國九十二年七月二十五日第一
審判決提起上訴，本院於九十三年五月廿七日言詞辯論終結，判決如左：
    主    文
原判決（除確定部分外）關於命上訴人給付超過新臺幣參拾伍萬元部分，及該部分假
執行之宣告，暨訴訟費用之裁判，均廢棄。
右開廢棄部分，被上訴人在第一審之訴及其假執行之聲請均駁回。
其餘上訴駁回。
第一（除確定部分外）、二審訴訟費用由上訴人負擔二分之一，餘由被上訴人負擔。
    事  實  及　理　由
一、被上訴人起訴主張：上訴人於民國八十六年六月廿五日向訴外人福建金門電力股
    份有限公司（下稱金門電力公司）承租坐落金門縣金湖鎮○○路三號房屋（下稱
    三號房屋），每月租金新台幣（下同）四萬七千六百卅四元，租期自八十六年七
    月一日起至八十七年三月卅一日止，伊自金門電力公司受讓一號房屋租賃契約之
    權利義務；又訴外人張志福向伊以每月四萬零五百元之租金，承租同路一號房屋
    （下稱一號房屋），經營大統書店，租期亦至八十七年三月卅一日止，上訴人於
    八十六年受讓張志福股份，繼續經營；惟上訴人於二屋租期屆滿後，迄九十年十
    一月卅日始將二屋返還伊，上訴人已交付至八十九年十月卅一日止之使用賠償金
    ，尚欠八十九年十一月一日至九十年十一月卅日之相當租金損害一百十四萬五千
    七百四十二元【（四萬七千六百卅四元＋四萬零五百元）*十三月＝一百十四萬
    五千七百四十二元）】。爰依不當得利之規定，求為：(一)上訴人應給付被上訴人
    一百十四萬五千七百四十二元及自起訴狀繕本送達翌日即九十一年十月廿六日起
    至清償日止，按年息百分之五計算之利息。(二)願供擔保請准宣告假執行。
二、上訴人則以：伊與被上訴人簽訂之租賃契約雖於八十七年三月卅一日到期，但伊
    在該處經營書店多年，到期後仍向被上訴人表示願意續租，屢經協調，被上訴人
    於九十年間始明確拒絕伊續租之請求，伊於被上訴人拒絕續租後，已於九十年七
    月間返還承租房屋，而被上訴人請求系爭二間房屋相當租金損害過高，又伊自八
    十七年四月一日至八十九年十月卅一日繳納予被上訴人之錢，乃屬違約金性質，
    該違約金亦過高，依系爭二房屋鄰近之雙店面每月租四萬五千元計算，八十七年
    四月一日至八十九年十月卅一日共一百卅九萬五千元，伊得請求酌減之違約金為
    一百卅三萬七千一百五十元【（四萬七千六百卅四元＋四萬零五百元－四萬五千
    元）*卅一月＝一百卅三萬七千一百五十元】，伊以之抵銷積欠之相當租金損害
    等語置辯。
三、原審判決上訴人應給付被上訴人六十萬三千二百零二元及自九十一年十月廿六日
    起至清償日止，按年息百分之五計算之利息，及以供擔保為條件之准、免假執行
    宣告。上訴人就其敗訴部分，聲明不服，求為：(一)原判決不利於上訴人部分廢棄
    。(二)廢棄部分，被上訴人在第一審之訴駁回。被上訴人則求為駁回上訴。
四、上訴人向金門電力公司以每月四萬七千六百卅四元，承租三號房屋，租期自八十
    六年七月一日至八十七年三月卅一日，金門電力公司經上訴人同意，將與上訴人
    租約之權利義務讓與被上訴人；又上訴人經被上訴人同意，承受張志福以每月四
    萬零五百元租金向被上訴人承租一號房屋租約之權利義務，與三號合併經營大統
    書店，租期亦至八十七年三月卅一日止。上訴人承租二屋後，增建三、四樓，其
    中一、二樓販賣圖書、文具、ＣＤ、卡帶，三樓擺設撞球檯十四台、電腦十四台
    ，其主要之顧客為駐軍；被上訴人於租期屆滿前，曾通知不續約，故於租期屆滿
    後，兩造未續訂租約，上訴人使用系爭二房屋亦未成立不定期租賃，上訴人自八
    十七年四月一日至八十九年十月卅一日止，每月給付被上訴人八萬八千一百卅四
    元，共二百七十三萬二千一百五十四元，惟該期間金門之駐軍人數由五萬人降至
    一萬多人，上訴人於九十一年七月卅一日交還系爭房屋予被上訴人時，屋內仍有
    舊木架等物未搬離，違章建物亦未完全拆除等事實，為兩造所不爭執，並有公証
    書、三號房屋租約、權利義務轉讓合約、轉讓証明書、被上訴人金門營業處八十
    六年十二月十七日函、兩造九十年四月九日協調紀錄、相片可參（原審卷六至十
    頁、八六至八八頁、一五０頁、一三四頁、一四二至一四三頁、一０八至一一三
    頁、本院卷七九至八十頁）。故被上訴人主張上訴人於租約期滿後，無法律上原
    因繼續使用系爭房屋受有利益，致其受有相當租金之損害，核屬可採。
五、上訴人自八十七年四月一日兩造租約終止翌日起繼續使用二房屋，並交付與原租
    約每月給付八萬八千一百卅四元租金相同之金額予被上訴人，作為使用二房屋之
    代價，直至八十九年十月卅一日止，共給付二百七十三萬二千一百五十四元，已
    如前述。兩造於八十七年三月卅一日既已終止租約，則上訴人繼續使用租約，乃
    租約終止後新發生之法律關係，並非違反原租賃契約；上訴人於兩造協調時亦稱
    被上訴人於租約期滿後，向其收受者乃賠償金，有點交紀錄可參（原審卷五一頁
    ）；被上訴人於八十八年十月十九日函請上訴人繳納廿一個月（八十七年四月一
    日至八十八年十二月卅一日）之損害賠償金，於八十九年五月廿六日函請上訴人
    繳納七個月（八十九年一月一日至八十九年七月一日）之損害賠償金，及於八十
    九年八月十四日函上訴人表示不同意續租，並要求上訴人於八十九年十月卅一日
    前繳納八十九年八月一日起至八十九年十月卅一日止之損害賠償金，有該函可參
    （原審卷一一七頁、本院卷五四至五八頁），均係請求上訴人按月交付相當於原
    租約租金數額之損害賠償金予被上訴人，非請求上訴人依兩造合約第五條給付違
    約金。故被上訴人抗辯上訴人繳納之二百七十三萬二千一百五十四元，非屬違約
    金，核屬可採，且上訴人同意依被上訴人之要求，給付與原租金相當之損害賠償
    金，乃係出於上訴人之自由意思而為之任意給付，可認為上訴人自願依被上訴人
    之請求履行，自不得於事後再請求酌減已為給付之損害賠償金。再兩造於八十九
    年六月八日經由當時擔任立法委員之李炷烽協調時，雖曾決議就調降租金問題，
    金門營業處同意承租人若願意繼續承租，可依鄰近租賃行情再做調降，有協調紀
    錄可參（本院卷五一至五二頁）。但該決議內容仍以兩造訂立新租賃契約為條件
    ，兩造既未訂立新租約，則該約定之條件未成就，自無調降租金之可能。又上訴
    人主張其自八十七年四月一日至八十九年十月卅一日止所繳納之金錢，乃租金之
    預付，已為被上訴人所否認，兩造既未成立新租約，上訴人自無給付租金之可能
    ，而被上訴人要求上訴人繳納損害賠償金之通知，又未記載上訴人所繳納者，具
    有租金預付之性質，上訴人復未能舉証証明其所給付之上開損害賠償金係租金之
    預付，其主張依系爭二房屋鄰近之雙店面每月租四萬五千元計算，八十七年四月
    一日至八十九年十月卅一日共一百卅九萬五千元，其得請求酌減之違約金為一百
    卅三萬七千一百五十元，抵銷積欠之相當租金損害，實非可採。
六、上訴人於被上訴人不同意續租後，於九十年七月卅一日至被上訴人金門營業處，
    將二房屋之鑰匙交付被上訴人金門營業處公共環境科股長邱華山，邱華山通知金
    門營業之總務科長洪清水受領，並至二房屋察看時，二房屋尚有雜物，而將房屋
    上鎖，但因一直無法會唔上訴人，遲至九十年十一月卅日始作成點交紀錄，為洪
    清水結証明確（原審卷八二至八四頁）。上訴人於九十年七月卅一日將二房屋之
    鑰匙交予被上訴人，洪清水並至房屋現場查看並上鎖，故二房屋於九十年七月卅
    一日已由被上訴人取得事實上管領權，即上訴人主張於九十年七月卅一日返還二
    房屋予被上訴人，核屬可採。至於房屋內所留存之雜物，依兩造合約第十一條約
    定，視為廢棄物，任由被上訴人處理，故尚不得以上訴人於九十年七月卅一日交
    付鑰匙時屋內尚有雜物，即認上訴人尚未返還房屋。至於兩造於九十年十一月卅
    日之點交房屋所做成之紀錄，並非兩造合約所約定返還房屋之必要程序，故上訴
    人抗辯房屋之點交係配合被上訴人完成行政上之程序，核屬可採。綜上，被上訴
    人得請求之相當租金損害，於八十九年十一月一日起至九十年七月卅一日止共九
    個月之範圍內，應予准許。被上訴人請求依與原租約相同金額即每月八萬八千一
    百卅四元，計算其每月所受之相當租金損害，固非無據。惟上訴人自八十七年四
    月一日起至八十九年十月卅一日止，每月繳納與原租約租金相當之八萬八千一百
    卅四元損害賠償金，惟當時上訴人乃係希望繼續承租二房屋，且係依被上訴人之
    通知繳納，故不得以上訴人於知悉金門駐軍減少，仍於上開期間繳納與原租約租
    金相同之相當賠償金，即認被上訴人請求依原租約租金給付相當租金損害並無過
    高之情事，而應依當時之客觀環境，並參考附近商店之租金價格等因素決定之。
    查：上訴人承租之二房屋原為二樓，經營圖書、文具、ＣＤ及卡帶，上訴人加蓋
    三至四樓，經營撞球檯及電腦業務，其主要顧客為駐軍，惟金門駐軍自八十七年
    四月一日至八十九年十月卅一日時，人數由五萬人降至一萬多人，已如前述，故
    上訴人主張其生意收入因駐軍減少而降低，即屬可採。三號及一號房屋之租金依
    序為四萬七千六百卅四元及四萬零五百元，而同路七號（與上訴人承租房屋間隔
    一間）於八十九年四月一日至九十年三月卅一日租金為每月二萬五千元，有租約
    可參（原審卷六二至六六頁），該租約期間與本件被上訴人請求相當租金損害期
    間有重疊，足見上訴人承租房屋路段之租金，確因駐軍顯著減少而有降低，爰審
    酌上開因素，且上訴人承租之房屋為相連之兩間房屋，利用空間之價值較一間房
    屋之空間價值為大等情，認被上訴人得請求相當租金損害，於每月六萬元之範圍
    內，應予准許。上訴人主張被上訴人請求相當租金損害之金額過高，核屬可採。
    故被上訴人得請求之相當租金損害為五十四萬元（六萬元*九月＝五十四萬元）
    。而上訴人曾繳交押金十九萬元，主張抵銷，為被上訴人所不爭執，故被上訴人
    得請求之相當租金損害為卅五萬元。又按「土地法第九十七條之立法意旨為「城
    巿房屋供不應求，為防止房屋所有權人乘機哄抬租金，造成居住問題，特設本條
    限制房屋租金之最高額，超出部分得由政府強制減定之，以保護承租人。」，是
    土地法第九十七條限制房屋租金之立法政策係基於居住乃人民生存之基本條件，
    為生存權之內涵，現代福利國家應滿足人民居住之需求，而立法當時之我國經濟
    環境，城巿房屋供不應求，為保護經濟上弱者之承租人，使其能取得適當之居住
    空間，以避免造成居住問題，則該條之規定，應僅限於城巿地方供住宅使用之房
    屋，始有其適用。至營業用房屋，承租人用以營業獲取利潤，並非供居住安身，
    即與人民安居之基本需求及生存權之保障無涉，自無立法介入加以限制之必要。
    又營業用房屋類皆座落在商業區，不僅其建造、維修成本及應繳納之稅捐高於一
    般住宅房屋，並享有營業房屋所形成商圈之商業利益，自非一般居住用房屋可比
    。且營業用房屋之承租人原非經濟上之弱者，尤以連鎖企業，挾其大資金、巿
    場優勢，已為經濟上之強者，又可獲取相當之利潤，更無立法限制租金額之必要
    ；況租屋營業，租金之支出，原屬營業成本之一部，倘立法限制租金額，營業利
    潤並未相對受限，任其享有鉅額利潤，要非立法之原意；復就土地法第三章房屋
    及基地之立法結構觀之，土地法第九十四條第一項、第九十六條規定所稱之房屋
    類皆指住宅而言；再我國經濟現屬已開發國家，房屋之供需與往昔不同，營業用
    房屋租金之多寡，自應本諸契約自由之原則，回歸巿場機制，方能促進都巿之更
    新與繁榮。故土地法第九十七條所指房屋，應解為不包括供營業使用之房屋，以
    兼顧租賃雙方之利益，契合本條之立法本旨」（最高法院九十二年度台簡上字第
    二０號判決參照）。本件上訴人承租二房屋係供經營書店之用，依上開說明，自
    無土地法第九十七條之適用，上訴人主張被上訴人相當租金損害之金額逾土地法
    第九十七條之規定云云，核無足採。
七、綜上所述，被上訴人本於不當得利之法律關係，請求上訴人給付一百十四萬五千
    七百四十二元，及自起訴狀繕本送達翌日即九十一年十月二十五日起算之法定遲
    延利息，於卅五萬元及自九十一年十月廿五日起算之法定遲延利息部分，為有理
    由，應予准許。逾此所為請求，為無理由，應予駁回。至於被上訴人敗訴部分，
    其假執行之聲請失所附麗，應併予駁回。原審就超過上開應准許部分，為上訴人
    敗訴之判決，並為假執行之宣告，自有未洽。上訴意旨就此部分指摘原判決不當
    ，求予廢棄改判，為有理由。至於上開應准許部分，原審判命上訴人給付，並為
    假執行之宣告，核無違誤，上訴意旨，就此部分指摘原判決不當，求予廢棄，為
    無理由，應駁回其上訴。
八、據上論結，本件上訴為一部有理由，一部無理由，依民事訴訟法第四百五十條、
    第四百四十九條第一項、第七十九條，判決如主文。
中　　　華　　　民　　　國　　九十三　　年　　　六　　　月　　 三　　　 日
                                福建高等法院金門分院民事庭
　　　　　　　　　　　　　　　　　　審判長法　官　李　炫　德
　　　　　　　　　　　　　　　　　　　　　法　官　蔡　彩　貞
　　　　　　　　　　　　　　　　　　　　　法　官　紀　文　勝
右正本證明與原本無異。
不得上訴。
中　　　華　　　民　　　國　　九十三　　年　　　六　　　月　　二十三　　日
　　　　　　　　　　　　　　　　　　　　　書記官　李　麗　鳳
